臺灣高雄地方法院刑事判決　　　　　　　94年度訴字第2857號
公　訴　人　臺灣高雄地方法院檢察署檢察官
被　　　告　甲○○
上列被告因搶奪案件，經檢察官提起公訴（94 年度偵字第3083
號），本院判決如下：
    主  文
甲○○無罪。
    理  由
一、公訴意旨以：被告甲○○曾於民國（下同）89年8 月間，因
    公共危險等案件，經臺灣高雄地方法院判處有期徒刑8 月確
    定，甫於91年10月20日執行完畢，猶不悔改，復意圖為自己
    不法之所有，於94年1 月25日22時40 分 許，在高雄市○○
    區○○路與國治路口，趁被害人乙○○騎坐於車號ZBZ-486
    號機車上並停在路邊觀看手機而不注意之際，竟跳上被害人
    所騎乘機車後座，以手抱住被害人，並命其下車方式，搶奪
    被害人上開機車1 輛及機車內之所置皮包1 只、皮夾1 個，
    得手騎乘上開機車逃逸，嗣於94  年1 月26日時許，在高雄
    市○○區○○路與國治路口為警查獲，因認被告涉犯刑法第
    325 條第1 項之搶奪罪嫌云云。
二、按「刑法上之搶奪罪，係以意圖為自己或第三人不法之所有
    為構成要件之一。此種據為所有之意思，必須於搶奪時即已
    存在，苟當時並無據為所有之意，迨其後因他項原因拒不交
    還，仍與該罪之意思條件不符，即不得遽以搶奪論。」最高
    法院20年上字第1228號判例著有明文；又最高法院29年上字
    第124 號判例意旨載稱：「刑法上之搶奪罪，除客觀上須有
    奪取行為外，並以主觀上明知其無取得之權利，而圖為自己
    或第三人不法之所有為構成要件，如果誤認為有權取得，縱
    為排除他人妨害具有類似奪取之情形，仍難論以該項罪名。
    」（另有最高法院46年台上字第81號判例可資參照）。申言
    之，搶奪罪除客觀上有奪取行為外，主觀上亦必須同時具有
    不法所有之意圖存在，始足以構成該罪，若無主觀之不法所
    有意圖，即使客觀上有奪取行為，亦不得以搶奪罪論處。
三、公訴意旨雖以被告甲○○自白於前揭時、地持有上開機車為
    警查獲，被害人乙○○之指訴、贓物認領保管收據及被害人
    駕駛之上開機車與機車內所置之皮包、皮夾及零錢等物之照
    片附卷等為憑，據以認定被告搶奪犯行。惟被告矢口否認上
    開犯行，並辯稱：其因所騎乘機車，遭不詳姓名男子持報紙
    所包夾長約3 、40公分之物恫嚇而奪取，其請求他人協助，
    但無人幫助，其祇好跳上正聽行動電話之被害人所騎坐而停
    於路旁機車，拜託被害人搭載其去追捕搶機車之歹徒，被害
    人警嚇後，不同意搭載，卻容由其騎伊機車自行去追歹徒，
    之後，其未追及歹徒，又返回前揭現場時即遭警逮捕帶往警
    局等語。經查：
  （一）首就被告於前揭時、地跨騎上被害人機車之際，確曾要
        被害人載被告去追人一情，業據被告於警、偵訊及審理
        時均供陳綦詳（見警卷第3 頁、偵卷第8 頁、本院94年
        度訴字第867 號第13頁及本院卷第21、23頁），核與被
        害人於審理時證述之情節相符（見本院卷第37頁），堪
        認屬實，足見被告起始所以突然跨坐於被害人機車上，
        確係要被害人騎機車搭載其追緝某人，就此確被告前開
        所辯此情相合，而知被告之意僅係在使用被害人機車追
        捕他人，並無強搶被害人機車之不法所有意圖甚明。
  （二）次就被告於強借奪得被害人機車後，確實於駕乘約2小
        時左右，再自行返回當初強借取得被害人機車之現場時
        ，遭警方逮捕一節，亦據被告於偵、審中供承甚明（見
        警卷第2 頁，偵卷第8 頁，本院卷第21、23、45頁），
        且證人即本案查獲員警丙○○亦於審理中證稱：被告剛
        好騎（機車）到高雄市○○區○○路與國治路口處停車
        下來，其剛好也到了，即喝令被告不要動等語（見本院
        卷第41頁），證人丙○○所證被告停車後遭逮捕之處即
        高雄市○○路與國治路口，原係被告向被害人強借奪車
        之處，足證被告固曾向被害人強借奪取機車騎用，但亦
        確實如其所供係自行返回原奪車之地點甚明，顯知被告
        所辯：其僅為追緝搶奪其機車之歹徒而暫借被害人機車
        等詞，並非無據，則被告對於上開被害人所有之機車究
        有無不法所有之意圖，即非無疑；況被告奪得被害人機
        車騎乘約達2 個小時，若確實意在搶奪被害人以為己用
        ，長達2 小時之期間，早已從容遠逸無蹤，縱被害人及
        時報警，若非被告自行騎該機車返回現場，亦難期得如
        本案迅予尋獲，益徵被告對於該機車確無不法所有意圖
        ，否則絕無可能竟會逕自騎乘該被害人機車迅速折返原
        現場。又據證人丙○○審理時之證述：其追緝被告過程
        中，既無開啟警報器或警示燈，亦未曾喝令被告停車，
        就是追逐被告，準備要攔截被告等詞（見本院卷第42頁
        ），被告亦供承：其騎機車返回原地時，並未發覺有員
        警追逐等語（見本院卷第45頁），亦證被告確係自己自
        願騎機車追回前揭強借被害人機車之原地點屬實。
  （三）又被告審理中供陳：被害人係驚嚇稱：「願下車容由被
        告騎乘該機車」等詞（見本院卷第21頁），堅決否認曾
        喝令被害人下車，或推被害人下車（見本院卷第38、42
        頁）。而證人即被害人乙○○於第1 次警詢時證述：被
        告坐上伊所騎乘之機車後座，用雙手由後抱住被告，叫
        伊載被告，伊不從，而後伊就對被告說：「你不要對我
        如何」，被告就命令伊下車，然後被告就將伊機車騎走
        等語（見警卷第6 頁）；亦與被告所供前情若合符節，
        未曾言及被告曾將被害人推下機車。然證人即被害人卻
        在第2 次警詢時證稱：被告坐上伊機車後座，抱住伊，
        叫伊載被告，伊不從，然後對於被告說：「你不要傷害
        我」，被告就將伊推下機車，然後即將機車騎走云云（
        見警卷第8 頁）；於偵訊時又供證：被告坐上被害人機
        車後座，叫被害人載被告走，被害人稱：不要，被告說
        ：不要就下車，即將被害人推下車，被告未曾說要向伊
        借車，亦沒有稱拜託伊借車要追人，亦未有拜託伊搭載
        被告去追人等詞（見偵卷第18、19頁）；然在審理時證
        陳：被告坐上被害人機車固有要被害人搭載被告去追人
        ，被害人未承諾答應，被告即將被害人推下機車，然後
        將被害人機車騎走（見本院卷第37頁）；則本院認被害
        人警詢中於案發起始之指訴，未曾述及被告曾有強推被
        害人下車之舉，而就此既與被告所辯一致，應認為真實
        （至證人即被害人於第1 次警詢之陳述，雖係審判外之
        陳述，然於本案甫發生之際向警方報案所為之自然陳述
        ，自當會詳陳案發之全情，絕不致有任何隱瞞或誇大之
        情，應最屬真實，雖與伊於審理中所陳不符，然具有較
        可信之特別情況，且為證明被告究有無本案犯行所必要
        ，爰依刑事訴訟法第159 條之2 規定，得為證據）。至
        被害人於第2 次警詢以迄偵、審雖再三堅稱被告確有將
        其推下機車云云，既非案發起始之陳述，又與被告所供
        不符，而被害人偵訊中之陳述根本未曾具結，難認有證
        據能力，原不足為據；以及被害人在案發後即往警局報
        案，根本未即再返回現場等情，亦據被告供明在卷（見
        本院卷第23頁），且與警方移送書所載：本案確由被害
        人前往福德二路派出所報案後，始查獲被告等情無異（
        見偵卷第14頁），足見被告騎該機車返抵案發現場之際
        ，被害人事實上未在該現場處，然於檢察官於偵訊時詢
        諸被害人：被告回到原處時有否看到被告在現場找人？
        竟答稱：沒有（見偵卷第19頁），顯見被害人偵訊中之
        指訴非無誇大瑕疵之處，是以被害人指訴既難免有誇大
        不實之處，自不得全部均憑被害人於審理中之證詞，作
        為不利被告之證據。
  （四）再者，證人即被害人於審理證稱：伊當時所攜帶之金錢
        有短少30餘元，且其置於機車置物廂內之皮包有遭動過
        之痕跡云云（見本院卷第39頁），然據被害人於2次 警
        詢時從未提及有何財物遭搶後未曾尋獲（見警卷第6 、
        9 頁，至證人即被害人於2 次警詢之陳述，雖均屬審判
        外之陳述，然於本案甫發生之際向警方報案所為之自然
        陳述，自當會詳陳案發之全情，絕不致有任何隱瞞或誇
        大之情，應最屬真實，雖與伊於審理中所陳不符，然具
        有較可信之特別情況，且為證明被告究有無本案犯行所
        必要，爰依刑事訴訟法第159 條之2 規定，得為證據）
        ，而被告又否認曾有動取被害人機車上任何財物（見本
        院卷第46頁），則被害人是否確有短少該30多元之零錢
        ，即屬可疑；又被告審理時供稱：其駕駛被害人機車返
        緝歹徒，曾摔倒受傷，可能因機車摔倒，造成皮包放置
        位置有移動等語（見本院卷第39頁），且衡之被告警詢
        時亦供陳：其身體受傷係因追逐歹徒自行摔倒受傷所致
        （見警卷第4 頁），足見被告駕駛被害人機車時確曾摔
        倒為真實，則因被告騎機車摔倒之際，致使該機車置物
        廂內之皮包位置移動，應屬常理，縱認被害人該等零錢
        若確有遺落不明之情，或亦有因車摔倒時，該等零錢硬
        幣留落摔倒之處，非無可能；況被告若有搶奪被害人財
        物之意圖，豈會竟將被害人機車騎返案發現場，反而竟
        劫奪該30多元之零錢據為已用，此亦顯與常情不符，殊
        難僅憑被害人審理中片面指訴30餘元零錢遺落之詞，即
        論據被告搶奪之罪。
  （五）復有以被告所辯其所有之機車遭搶，從無任何報案紀錄
        等節，否定被告之辯詞云云（參卷附高雄市政府警察局
        苓雅分局函及函附車籍作業系統─查詢認可資料、該分
        局工作紀錄簿等，見本院94年度訴字第867 號卷第22～
        24頁）。然被告於其所有之機車被搶後，隨即借用被害
        人機車追捕搶車之歹徒，嗣追緝無著，返回本案現場時
        ，即遭警查獲，除被告供陳甚詳，更有證人即逮獲被告
        之員警丙○○證述甚明，均如前述，則知被告就其機車
        遭搶，借用被害人機車追緝，以迄被告遭警查獲，全部
        過程中，根本無暇報警，而一旦自身被警捕獲，雖告知
        員警，員警既未辨其實，致未依正常報案程序辦理，而
        僅於被告警詢筆錄中記載，以致被告未能取得報案紀錄
        等單據，惟就整體過程觀之，實不能歸責於被告本身。
  （六）公訴人又以被告警詢中供稱：其騎乘機車被搶；偵訊時
        供陳：當時一個年輕人要用3 、4 公尺長的包起報紙要
        搶被告，被告就跳上被害人車子等詞，而認被告供述前
        後不一云云。惟觀諸被告於警詢中供稱：於前揭時、地
        ，其所騎機車被搶，情急下，其拜託被害人搭載其追逐
        歹徒，被害人受驚嚇，即容由其騎被害人機車追緝歹徒
        等詞（見警卷第2 頁）；被告於偵訊時供述：有年輕人
        持3 、4 公尺長報紙包起之物要搶被告，報紙裡不知是
        否有刀，被告即跳上被害人車子，拜託被害人稱：要追
        人，被害人不從，但容由被告使用該機車等語（見偵卷
        第8 頁）；其於警、偵訊中所供，均以自身遭搶後要追
        捕搶奪之人，以致借用被害人機車一情，前後均相符，
        並無互異；而細究被告於審理時之供述，亦同上情，除
        被告偵訊時所供該行搶年輕人持3 、4 公尺報紙包起之
        物一詞，略有錯誤，應係長約3 、40公分之物始為正確
        外，其所供機車遭搶及借用被害人機車等情，前後均一
        致，並無何矛盾之處，公訴人所指此節，或有誤會。
四、綜上所述，被告驟然跨坐於被害人機車後座，竟乘被害人受
    驚嚇之際，雖既不願搭載被告，亦未曾明確同意被告使用伊
    機車，即貿然逕自強借騎用被害人機車追捕他人，自被告行
    為外觀，自難謂非無奪取或類似奪取之行為存在；然據被告
    確於跨坐於被害人機車時，原要被害人搭載其去追人，且追
    捕無著後，又將車騎返本案案發之現場，足見被告奪取之時
    ，對於該被害人機車應無不法所有據為己有之意圖，亦甚顯
    明，是以自上開事實觀之，既難認被告有何搶奪罪之主觀不
    法所有意圖之要件，則被告本案行為，或有民事之侵害被害
    人權利之行為存在（參最高法院46年台上字第81號判例意旨
    ），但既與搶奪罪之要件不合，揆諸前開最高法院判例意旨
    ，自不得以搶奪罪論處，此外，復無其他積極證據足資證明
    被告有搶奪犯行，尚不能證明被告犯罪，應為無罪之諭知。
據上論斷，應依刑事訴訟法第 301 條第 1項，判決如主文。
本案經檢察官翁佩嫻到庭執行職務。
中    華    民    國  94    年    10    月    4 　　  日
        　　　　　　刑事第二庭審判長法　官   邱永貴
                                    法　官   何佩陵
                                    法　官   高思大
右正本證明與原本無異。
如不服本判決，應於判決送達後10日內向本院提出上訴狀，上訴
於台灣高等法院高雄分院（須附繕本）。
中    華    民    國  94    年    10    月    6  　  日
                                    書記官  蔡語珊
